最高法院刑事判決　　　　　　　九十四年度台上字第二一五號
　　上　訴　人　甲○○原名羅.
　　　　　　　　　　　　號
上列上訴人因偽造文書案件，不服台灣高等法院中華民國九十一
年三月二十二日第二審判決（九十一年度上訴字第九六號，起訴
案號：台灣板橋地方法院檢察署九十年度偵字第五○八七號），
提起上訴，本院判決如下：
    主  文
原判決撤銷，發回台灣高等法院。
    理  由
本件原判決認定上訴人甲○○（原名羅玉陵）係寶富建設開發股
份有限公司（下稱寶富公司）負責人，該公司於民國八十二年十
一月三十日，向台灣中小企業銀行中和分行（下稱台灣中小企銀
中和分行）借款新台幣（下同）二千九百九十萬元，並由上訴人
及該公司股東陳一修、陳明森擔任連帶保證人，借款期間自八十
二年十一月三十日起至八十四年五月三十日止。嗣借款到期，寶
富公司未能全數清償，乃商得台灣中小企銀中和分行同意就未清
償之二千四百三十七萬元轉期借款，借款期間自八十四年八月二
十五日起至八十五年五月三十日止。詎上訴人未經陳一修同意，
將寶富公司所保管陳一修印章交由不知情之會計高香梅，由高香
梅在其公司內於該借據連帶保證人欄下偽簽陳一修署押一枚，並
於其上盜蓋陳某印章後，持交台灣中小企銀中和分行予以行使，
足生損害於陳一修及台灣中小企銀中和分行辦理借款轉期評估之
正確性。嗣因借款屆期，仍未清償，經台灣中小企銀中和分行依
法向陳一修追償，陳某始悉上情等情。因而撤銷第一審所為科刑
之判決，改判仍論處上訴人行使偽造私文書，足以生損害於他人
罪刑。固非無見。
惟查：(一)、證人韓莉莉於原審調查時到庭結證，本件寶富公司向
台灣中小企銀中和分行借款展期之事伊知道，大部分資料均係伊
所打，且因伊與上訴人同一辦公室，確曾聽到上訴人打電話找陳
一修談本件借款展延之事，因上訴人嗓門很大，一開始都會叫對
方姓名，當時公司情況欠佳，要請保證人幫忙，與很多保證人都
通過電話等語（見原審卷第六十頁），此係對上訴人有利之證據
。原判決理由並未說明該項證詞究有何瑕疵可指，徒以上訴人遲
至原審辯論終結前始舉該證人為證，渠原為上訴人公司之受僱人
，難保陳述公允為由，即不予採信其證詞，此項證據取捨之自由
判斷職權運用已悖於論理法則。且韓莉莉上開證述，已明確證實
在場親耳聽聞上訴人就本件借款轉期（展延）之事，打電話知會
保證人陳一修無誤。原判決理由就該證人親耳聽聞之對話並未說
明如何係出於誤聽或有記憶錯置情形，乃謂所為證詞無法證明上
訴人確係與陳一修通話，亦無從確保有誤聽或錯置記憶之虞，遂
將所證予以摒棄不採，此項論斷既與所引該證詞相左，且有失之
臆測之嫌，亦屬採證違法。(二)、上訴人於原審一再否認有偽造文
書犯罪故意，其選任辯護人且具狀辯稱依上訴人及保證人陳一修
、陳明森於八十二年十一月三十日與台灣中小企銀中和分行簽訂
之授信約定書第十一條第二款約定「（銀行）如允許主債務人延
期清償或分期清償，毋須再徵求立約人之同意，立約人仍負全部
債務之保證責任」，足見在借款債務到期，而債務人未清償時，
只要銀行同意債務展期清償，保證人皆須就延期清償之債務負其
責任。台灣中小企銀中和分行負責本件貸款對保之盧再生於原審
調查時亦證實貸款簽約之初，已將此情（指上開授信約定書之約
定）告知借款人及保證人屬實，上訴人乃因之於本件借款到期，
銀行同意展期時，要求其公司員工直接去銀行辦理展延手續，一
再主張上訴人主觀上並無盜用陳一修印章及冒名偽造其署押犯意
等語（見原審卷第六十七頁背面、第六十八頁）。觀諸證人盧再
生於原審調查時確已證稱訂約時關於授信約定書第十一條第二款
之約定一般均會告知，如不更換保證人，保證責任將繼續，其等
會強調以後都以現留印鑑為主等語（見原審卷第三十七頁），且
陳一修自稱未在寶富公司任職，卻於本件貸款辦妥之後，仍將其
擔任保證人之印章一直留在該公司由上訴人保管，似徵上訴人上
開所辯尚非無所本。原判決對上訴人此項有利之辯解未說明不足
採之理由，尚嫌理由不備。以上，或係上訴意旨所指摘，或為本
院得依職權調查之事項，應認原判決有撤銷發回更審之原因。
據上論結，應依刑事訴訟法第三百九十七條、第四百零一條，判
決如主文。
中　　華　　民　　國　九十四　年　　一　　月 　十三 　日
                      最高法院刑事第十一庭
                          審判長法官  張　淳　淙
                                法官  謝　俊　雄
                                法官  蘇　振　堂
                                法官  張　春　福
                                法官  呂　丹　玉
      本件正本證明與原本無異
                                      書  記  官
中　　華　　民　　國　九十四　年　　一　　月　　二十　日
                                                      Ｅ
